臺灣新北地方法院民事裁定
110年度消債清字第279號
聲  請  人  葉燕華  

上列當事人因消費者債務清理事件聲請清算，本院裁定如下：
    主  文
聲請駁回。
聲請費用由聲請人負擔。
    理  由
一、按本條例所稱消費者，指5 年內未從事營業活動或從事小規
    模營業活動之自然人。前項小規模營業指營業額平均每月新
    臺幣（下同）20萬元以下者。前項所定數額，司法院得因情
    勢需要，以命令增減之；債務人不能清償債務或有不能清償
    之虞者，得依本條例所定更生或清算程序，清理其債務；債
    務人對於金融機構負債務者，在聲請更生或清算前，應向最
    大債權金融機構請求協商債務清償方案，或向其住、居所地
    之法院或鄉、鎮、市、區調解委員會聲請債務清理之調解；
    協商或調解成立者，債務人不得聲請更生或清算。但因不可
    歸責於己之事由，致履行有困難者，不在此限；本條例施行
    前，債務人依金融主管機關協調成立之中華民國銀行公會會
    員，辦理消費金融案件無擔保債務協商機制與金融機構成立
    之協商，準用前2 項之規定；債務人於法院調解不成立之日
    起20日內，聲請更生或清算者，以其調解之聲請，視為更生
    或清算之聲請，不另徵收聲請費；債務人於調解期日到場而
    調解不成立，得當場於法院書記官前，以言詞為前項更生或
    清算之聲請；聲請更生或清算不合程式或不備其他要件者，
    法院應以裁定駁回之。但其情形可以補正者，法院應定期間
    先命補正，消費者債務清理條例（下稱消債條例）第2 條、
    第3 條、第151 條第1 、7 、9 項、第153 條之1 第2 、3 
    項、第8 條定有明文。至於債務人之清償能力，則包括財產
    、信用及勞力（技術），並不以財產為限，必須三者總合加
    以判斷仍不足以清償債務，始謂欠缺清償能力而成為不能清
    償（司法院民事廳消債務條例法律問題研審小組意見參照）
    。次按債務人聲請清算時，應提出財產及收入狀況說明書及
    其債權人、債務人清冊。第1 項財產狀況及收入說明書，應
    表明下列事項，並提出證明文件：(一)財產目錄，並其性質
    及所在地。(二)最近5 年是否從事營業活動及平均每月營業
    額。(三)收入及必要支出之數額、原因及種類。(四)依法應
    受債務人扶養之人；法院裁定開始清算程序前，得依職權訊
    問債務人、債權人及其他關係人，並得定期命債務人據實報
    告清算聲請前2 年內財產變動之狀況。債務人違反前項報告
    義務者，法院得駁回清算之聲請。消債條例第81條第1 項、
    第4 項及第82條亦有明定，俾利法院判斷是否具備清算之原
    因，以決定是否裁定開始清算程序，參其立法理由為清算程
    序係為保護有清理債務誠意之債務人而設，債務人違反前項
    報告義務，足認其欠缺進行清算之誠意，且無聲請清算之真
    意，自無加以保護之必要。　　
二、本件聲請意旨略以：聲請人即債務人於聲請清算前5 年內並
    未從事營業活動。債務總金額為154 萬6,831 元，有不能清
    償債務或有不能清償之虞。因對於金融機構負債務，曾向其
    住、居所地之鄉、鎮、市、區調解委員會聲請債務清理之調
    解，聲請人前2 年平均每月薪資收入約2 萬7,075 元，加上
    單親補助每月2,047 元，扣除房租每月1 萬元、個人每月支
    出1 萬2,500 元及扶養子每月約8,500 元後，每月尚有不足
    2,000 元，尚須保單借款來支付不足部分，故於民國109 年
    8 月5 日不成立。又未經法院裁定開始更生程序或許可和解
    或宣告破產，爰依法聲請清算等語。　　
三、經查：
(一)本件聲請人於110 年9 月28日提出財產及收入狀況說明書及
    其債權人、債務人清冊向本院聲請債務清理之調解，主張財
    產除薪資轉帳之合作金庫銀行帳戶等9 存款帳戶外，尚有全
    球人壽及國泰人壽保單；聲請前2 年內收入總計約113 萬8,
    851 元，含108 年10月至109 年8 月實領薪資及資遣費42萬
    1,312 元、109 年10月至110 年5 月實領薪資13萬4,202元
    、110 年6 月至110 年9 月實領薪資9 萬4,284 元、109 年
    8 月5 日保單借款40萬元、單親兒少補助4 萬8,894 元、疫
    情補助4 萬元、簽帳回饋150 元及利息收入9 元；聲請前2 
    年內必要支出總計約81萬4,000 元，含每月餐飲費用約8,10
    0 元、居住父母家中房租每月約1 萬元、每月手機電話費約
    900 元、每月交通費約1,000 元、每月雜支日用品支出約1,
    500 元、因罹糖尿病每月醫療費用約1,000 元、每月扶養費
    約8,500 元、子脊椎開刀醫療費約7 萬元（見本院110 年度
    司消債調字第748 號卷第5 至7 頁）。聲請人嗣於同年12 
    月8 日具狀表示伊債務高達100 多萬元，無論如何調解亦無
    法負擔，前已於109 年8 月5 日不成立，故本件已無調解之
    必要性，請求繼續清算程序等語（見本院110 年度司消債調
    字第748 號卷第78頁）。　　
(二)本院於111 年1 月4 日命聲請人於10日內補繳程序費用、預
    納郵務送達費、提出不能清償債務或有不能清償之虞之證明
    文件、聲請清算前2 年內財產變動狀況（包含有償、無償行
    為所生變動）、聲請前2 年起迄今收入（含贍養費、獎金、
    津貼、保險給付、政府補助金或其他收入款項等）之數額、
    原因及種類，並應提出證明文件，如完整薪資單及轉帳明細
    等，另請詳為說明聲請人於109 年8 月5 日需保單借款40萬
    元之原因，並應陳報同日匯出之帳戶；必要支出（依施行細
    則第21條之1 規定，必要支出不含娛樂及商業保險）之數額
    、原因及種類，並應提出完整證明文件，即應證明聲請人及
    應受其扶養人必要支出確實有超過以108 至110 年新北市最
    低生活費（已含食、衣、住、行、勞、健保費等）標準每人
    每月1 萬4,666 元、1 萬5,500 元、1 萬5,600 元計算之必
    要。聲請人如仍主張因其個人罹糖尿病需特別支出醫療費用
    每月約1,000 元，除已提出109 年1 月13日、2 月14日、6 
    月15日、8 月13日、10月23日及12月19日新陳代謝科之醫療
    費用共1,950 元外，其餘部分皆應釋明與糖尿病有關，且因
    此需額外支出醫療費用。或請釋明無需負擔必要生活費用之
    一部或全部。如聲請人受第三人穩定資助或有其他特殊情事
    ，無須負擔自己或受其扶養者之必要生活費用一部或全部，
    如寄居親友家中，並無房租、水電或衣食支出等。倘有更正
    ，並應提出更正後之財產及收入狀況說明書、財產目錄及證
    明文件（如機車行照、2 年內完整金融機構存摺內頁影本或
    向金融機構申請補發往來紀錄、保險單（含以本人及未成年
    子女、父母為要保人或受益人之人壽保險單及儲蓄性、投資
    性保單等，並敘明倘終止保險契約可領回金額各為若干））
    、受扶養人之國稅局財產、最近2 年所得清單及2 年內完整
    金融機構存摺內頁影本或向金融機構申請補發往來紀錄。暨
    聲請人實際支出應分擔扶養金額之證明文件等。　　
(三)聲請人遲至111 年2 月15日始補繳程序費用及預納郵務送達
    費，再於同年3 月2 日具狀陳報伊平均每月約2 萬7,000 元
    之收入，加上單親補助每月2,047 元，故每月可用金額約2 
    萬9,000 元，扣除每月個人必要支出約1 萬2,500 元，房租
    每月支出1 萬元及扶養兒子每月8,500 元後，每月尚不足2,
    000 元，聲請人只能用保單借款來支付不足部分，故聲請人
    實有不能清償債務之情事。聲請前2 年無任何財產變動之狀
    況。聲請人於109 年8 月5 日需保單借款40萬元，並於同日
    匯出之原因之一是入不敷出，二擔心聲請人子開刀需龐大醫
    療支出，嗣於110 年9 月1 日開刀，三擔心債權人扣走，故
    直接匯到父親帳戶借存。聲請人需支付房租才會超出。聲請
    人原提出醫療費用是糖尿病衍伸費用。聲請人詢問保單價值
    結果，全球人壽保單及國泰人壽保單分別約8 萬8,000 元及
    25萬元（見本院卷第16至19頁）。查聲請人所陳報薪資收入
    等，僅以前提出之存摺內頁影本為證，應係已扣除勞、健保
    等必要支出之實領收入。而聲請人復主張其餘每月必要支出
    達3 萬1,000 元部分，並未提出完整支出證明文件，且顯逾
    消債條例第64條之2 規定之認定標準，依法已難逕認為真實
    可採。另聲請人所提醫療單據總計9,340 元（見本院110 年
    度司消債調字第748 號卷第53頁後至第58頁），更未達聲請
    人主張聲請前2 年額外支出約2 萬4,000 元。是難逕認聲請
    人已盡據實報告之協力義務，俾利法院判斷是否具備清算之
    原因。　　
(四)再者，聲請人主張支出其子開刀醫療費約7 萬元，固據聲請
    人提出110 年9 月8 日出院通知單應繳總金額6 萬3,071 元
    及同年月7 日短背架6,000 元之發票（見本院110 年度司消
    債調字第748 號卷第62、64頁）為證。惟按非婚生子女經生
    父認領者，視為婚生子女，民法第1065 條第1 項前段定有
    明文。且父母對於未成年子女之扶養義務，不因僅由一方擔
    任對未成年子女權利義務之行使或負擔而受影響，民法第11
    16條之2 立法理由參照。又父母對於未成年子女之扶養義務
    ，係本於父母子女之身分關係而當然發生，由父母共同提供
    未成年子女生活及成長所需，與實際有無行使親權或監護權
    ，不發生必然之關係。易言之，父母對未成年子女之扶養義
    務，不因監護權誰屬而受影響，故未與子女共同生活之父或
    母亦有扶養義務，且父母對於未成年子女所提供之扶養義務
    係整體合一，倘父母均未盡其對於未成年子女之扶養義務，
    未成年子女固得就父母之經濟能力、身分及子女之需要，分
    別請求父母就其應分擔部分給付。準此，父母應依各自資力
    ，對未成年子女負扶養義務，對於未成年子女之扶養費用均
    應分攤，未成年子女若由父母之一方單獨扶養者，該扶養者
    自得依不當得利之規定，請求他方償還代墊其應分擔之扶養
    費用（臺灣高等法院94 年度家上字第194號判決參照）。是
    難認聲請人有獨力支出其子開刀醫療費約7 萬元之必要。且
    聲請人到庭陳稱其目前底薪2 萬8,000 元，業績會再抽成，
    過年業績好可以到4 萬多元，其餘約3 萬元等語，更難遽認
    聲請人前已就其收入盡據實報告義務。清算程序係為保護有
    清理債務誠意之債務人而設，債務人違反前項報告義務，足
    認其欠缺進行清算之誠意，且無聲請清算之真意，自無加以
    保護之必要　　
(五)另按清算程序係為鼓勵債務人努力重生，迅速處理分配應屬
    清算財團之財產予債權人（消債條例立法總說明參照）。聲
    請人於109 年8 月5 日保單借款40萬元並於同日匯出，致聲
    請人於111 年3 月2 日自陳其保單價值僅餘8 萬8,000 元及
    25萬元，亦難認為聲請人具進行清算之誠意。基上，聲請人
    既未核實提出財產及收入狀況說明書及完整收入支出證明文
    件，俾利法院判斷是否具備清算之原因，更難謂其已盡據實
    報告之協力義務。　　
四、揆諸首揭法文，本件清算之聲請既有消債條例第82條規定，
    未盡據實報告之協力義務情形，令本院難認其符合清算要件
    ，並足認其欠缺進行清算之誠意，無聲請清算之真意，而無
    保護之必要。又上開欠缺係屬無從補正，依上說明，自應駁
    回聲請人之聲請，爰裁定如主文。　　
五、至於所繳納郵務送達費2,150 元，則待本件清算聲請事件確
    定後，如尚有剩餘郵資餘額，再予檢還聲請人，附此敘明。
中    華    民    國   111    年     6    月     8    日
                  民事第六庭    法  官  黃信滿
上為正本係照原本作成。
如不服本裁定，應於裁定送達後10日內，以書狀向本院提出抗告
，並繳納抗告費新臺幣1,000 元。
中    華    民    國   111    年     6    月     8    日
                                書記官  黃曉妏